【裁判字號】    98,訴,208
【裁判日期】    980507
【裁判案由】    分割共有物
【裁判全文】
臺灣高雄地方法院民事判決               98年度訴字第208號
原      告  丁○○
            甲○○
前二人共同
訴訟代理人  尤挹華律師
被      告  戊○○即赫戊○○.
                        9樓之.
            丙○○○
上一    人
訴訟代理人  乙○○
當事人間分割共有物事件，本院於民國98年4 月23日言詞辯論終
結，判決如下：
  主  文
兩造共有坐落高雄市○○區○○段第十四地號、地目旱、面積四
百六十四點四六平方公尺之土地，其分割方法為：如附圖一所示
編號G 部分面積六三點六四平方公尺之土地分歸原告丁○○、甲○○按各10分之9 、10分之1 比例保持共有；如附圖一所示編號
H 部分面積四００點八二平方公尺之土地分歸被告赫戊○○、丙○○○按各九分之二、九分之七比例保持共有。
訴訟費用由兩造各按如附表所示之比例負擔。
  事實及理由
一、原告起訴主張：坐落高雄市○○區○○段14地號土地（下稱
    系爭土地）為兩造共有，原告丁○○、甲○○之應有部分各
    為200 分之18、200 分之2 ，被告赫戊○○、丙○○○之應
    有部分則分別為10分之2 、10分之7 。兩造間就系爭土地並
    無不能分割之協議，依使用目的亦無不能分割之情形，經原
    告就系爭土地為分割之請求，仍無法於起訴前達成協議，爰
    依民法第823 條第1 項、第824 條第2 項規定提起本件訴訟
    ，請求分割共有物，且因原告分得且保持共有部分之位置於
    高雄市○○路337 巷內，被告分得且保持共有之位置則面臨
    高雄市○○路，土地價值高於原告分得之部分，被告自應以
    金錢或土地面積補償原告。並聲明請求依如附圖一複丈成果
    圖丁案分割系爭土地，將附圖一編號G 部分（面積63.64 平
    方公尺）土地分歸原告丁○○、甲○○按各10分之9 、10分
    之1 比例保持共有，附圖一編號H 部分（面積400.82平方公
    尺）土地分歸被告赫戊○○、丙○○○按各9 分之2 、9 分
    之7 比例保持共有。
二、被告則均以：應按系爭土地應有部分比例為分配，故請求依
    如附圖二複丈成果圖甲案分割系爭土地，將附圖二編號A 部
    分（面積46.45 平方公尺）土地分歸原告丁○○、甲○○按
    各10分之9 、10分之1 比例保持共有，附圖二編號B 部分（
    面積418.01平方公尺）土地分歸被告赫戊○○、丙○○○按
    各9 分之2 、9 分之7 比例保持共有；而原告主張之如附圖
    二丁案實際上擴大原告之分得面積，實對被告不公平，且侵
    害被告權益等語，資為抗辯。
三、按各共有人得隨時請求分割共有物，而分割之方法不能協議
    決定者，法院得因任何共有人之聲請命為分配，民法第823
    條第1 項前段、第824 條第2 項分別定有明文。本件原告主
    張系爭土地為兩造按如附表所示之應有部分比例所共有，且
    無不為分割之約定，及系爭土地亦無使用目的上不能分割之
    情事，惟兩造於起訴前無法達成分割協議等情，業據其提出
    與所述相符之土地登記謄本（97年度雄調字第355 號卷第4
    、5 頁）、地籍圖謄本（97年度雄調字第355 號卷第6 頁）
    、調解不成立之97年度雄調字第355 號調解程序筆錄等件為
    證，並經本院履勘現場屬實，有97年12月3 日勘驗筆錄（本
    院卷第29、30頁）及現場照片5 張（本院卷第32至34頁）附
    卷可參，堪信原告前開之主張為真實。是原告本於共有人之
    資格，訴請裁判分割系爭土地，於法自屬有據。
四、次按分割共有物時，法院應參酌當事人之聲明、共有物之性
    質、經濟效用及全體共有人利益等公平決之。再者分割共有
    物係以消滅共有關係為目的，故法院於裁判分割共有土地時
    ，除該土地內之部分土地因使用目的不能分割（如共同使用
    之道路）或部分共有人明示願維持共有關係等情形外，即應
    將土地分配予各共有人單獨所有，不得創設新的共有關係。
    且分割共有物除兼顧土地現有使用狀況，使盡可能不拆除現
    有建物外，仍應斟酌土地利用效益、當事人意願、共有物之
    使用情形、經濟效用及全體共有人之利益等情形而為適當及
    公平、合理之分割，最高法院69年台上字第1831號判例意旨
    參照。經查：
  (一)系爭土地面積為464.46平方公尺，坐落在高雄市○○區○○
    路與華夏路337 巷之交岔路口處，略呈西北、東南斜長形走
    向之長方形狀，北側與原告所有之左營區○○段12地號土地
    （現為空地）相鄰，西側與他人所有之同段13 之1地號土地
    （現為空地）相鄰，東側直接臨華夏路，南側則直接臨華夏
    路337 巷，系爭土地現場為平面空地，上有雜草等情，為兩
    造所不爭執，並據本院會同高雄市楠梓地政事務所之地政人
    員履勘現場查明屬實，並有勘驗筆錄（本院卷第29、30頁）
    及現場照片5 張（本院卷第32至34頁）、高雄市○○區○○
    段12地號土地登記謄本（本院卷第22頁）附卷可稽，堪信為
    真實。
  (二)依兩造所主張之分割方案，均為將系爭土地之西側鄰新夏段
    13之1 地號部分，分歸原告依應有部分比例保持共有，而將
    系爭土地之東側即華夏路與華夏路337 巷交岔口處，分歸被
    告依應有部分比例保持共有，而將系爭土地為南北向縱向切
    割為兩部分，並據兩造表示：願於系爭土地分割後兩造各自
    保持共有等語在卷；是本院審酌兩造之分割意願、土地現況
    、格局之完整性，認兩造所主張之分割位置，應屬可採。
五、按「關於共有物之分割，如依原物之數量按其應有部分之比
    例分配，價值顯不相當者，依其價值按其應有部分比例分配
    ，仍不失為以原物分配於各共有人，否則不顧慮經濟上之價
    值，一概按其應有部分核算之原物數量分配者，將顯失公平
    ，惟依其價值按應有部分比例分配原物，如有害經濟上之利
    用價值者，應認有民法第824 條第3 項之共有人中有不能按
    其應有部分受分配之情形，得以金錢補償之。」，此有最高
    法院63年台上字第2680號判例意旨參照。系爭土地經分割，
    兩造分別取得之土地，臨路狀況及位置各有不同；嗣兩造合
    意由本院指定鑑價人（本院卷第30頁），經將上開分割方法
    送請歐亞不動產估價師聯合事務所（下稱歐亞事務所）鑑定
    兩造各分得位置之價差情形，經該事務所採比較法與土地開
    發分析法，分別評估其土地正常價格，並衡量該2 種估價方
    法之資料信賴程度、不動產種類及價格形成因素之接近程度
    等因素，考量勘估標的土地產品定位、本身條件、未來規劃
    性等，最終以比較價格80﹪及土地開發分析價格20﹪共同決
    定臨華夏路、華夏路337 巷之土地最適當價格，並斟酌個別
    因素分析，鑑定並說明系爭土地臨華夏路部分之土地價格為
    每平方公尺111,925 元，臨華夏路337 巷部分之土地價格則
    為每平方公尺81,675元，再以系爭土地共有人依其應有部分
    權利範圍計算之土地權利價值，按分配位置價值換算等值面
    積，得出原告若分配後保持共有之分配位置為臨華夏路337
    巷之土地，其等值面積應為63.64 平方公尺，被告若分配後
    保持共有之分配位置為臨華夏路之土地，其等值面積為400.
    82平方公尺，此有歐亞事務所估價報告書及98年3 月26日歐
    估字第9803007 號函（本院卷第57至115 頁、第156 至158
    頁）附卷可憑，核屬客觀可採。被告雖指稱：系爭土地臨華
    夏路或華夏路337 巷之價格應無不同，故依上開估價報告書
    鑑定價格計算兩造應分得面積，不公平云云，然查系爭土地
    坐落在高雄市○○區○○路與華夏路337 巷之交岔路口處，
    依臨路情況及位置之不同，其中路角地（即俗稱三角窗地，
    指華夏路與華夏路337 巷交岔口）之價值，依其交通條件、
    未來發展潛力以觀，自與巷弄內地有所差異，況被告亦未具
    體指出歐亞事務所之鑑定有何不公平之處，被告執此為辯，
    並無可採。是兩造就系爭土地所受分配位置之價格既不相當
    ，而被告業明確表示不願以金錢找補，依上開判例說明，本
    院就兩造所應分得部分，自非不得命以面積補償而仍為原物
    分配，故參酌前揭鑑定報告結果，足認原告主張依附圖一複
    丈成果圖丁案分割系爭土地，將附圖一編號G 部分（面積63
    .64 平方公尺）土地分歸原告丁○○、甲○○按各10分之9
    、10分之1 比例保持共有，附圖一編號H 部分（面積400.82
    平方公尺）土地分歸被告赫戊○○、丙○○○按各9 分之2
    、9 分之7 比例保持共有，尚屬適當公允之方法，並有利土
    地融通及增進經濟利益。
六、綜上所述，原告為系爭土地之共有人，系爭土地並無因使用
    目的不能分割或契約訂有不能分割期限等情事，兩造復無法
    於起訴前進行協議分割，從而，原告本於民法第823 條第1
    項前段之規定提起本訴，請求被告就附圖一之分割方案丁案
    予以分割，為有理由，爰將系爭土地依主文第1 項所示方法
    為分割。
七、末按分割共有物之訴實質上並無所謂何造勝訴敗訴之問題，
    是以如將訴訟費用完全命形式上敗訴之被告負擔，實欠公允
    。本院審酌兩造各自因本件訴訟所得到之利益，認本件之訴
    訟費用，應由兩造各以與附表所示應有部分相當之比例分擔
    。
八、據上論結，原告之訴為有理由，依民事訴訟法第80條之1 ，
    判決如主文。
中    華    民    國    98    年    5     月    7     日
                  民事第一庭  法  官  郭瓊徽
上為正本係依原本作成。
如不服本判決，應於送達後20日內，向本院提出上訴狀並表明上
訴理由，如於本判決宣示後送達前提起上訴者，應於判決送達後
10日內補提上訴理由書（須附繕本）。
中    華    民    國    98    年    5     月    7     日
                              書記官  簡文清
附表
┌─────┬────────────┐
│共有人    │應有部分比例            │
├─────┼────────────┤
│丁○○    │200分之18               │
├─────┼────────────┤
│甲○○    │200分之2                │
├─────┼────────────┤
│赫戊○○  │10分之2                 │
├─────┼────────────┤
│丙○○○  │10分之7                 │
└─────┴────────────┘


司法院資訊處製作；財團法人民間司法改革基金會備份。
